---
title: "Untitled"
output: html_document
date: "2025-06-03"
---

Clasificación
Cargamos los datos

Utilizaremos el conjunto de datos Carseats del paquete ISLR. Necesitamos crear una variable de respuesta binaria. Crearemos HighSales, que será “Yes” si Sales > 8 y “No” en caso contrario.

```{r}
library(tree)
library(MASS)
library(ISLR)
```

```{r}
set.seed(1)
```

```{r}
data(Carseats) # Carga el dataset Carseats
carseats_df <- as.data.frame(Carseats) # Convierte a data frame

# Crea la variable de respuesta binaria
carseats_df$HighSales <- ifelse(carseats_df$Sales > 8, "Yes", "No")
carseats_df$HighSales <- as.factor(carseats_df$HighSales) # Convierte a factor

# Elimina la variable original 'Sales'
carseats_df$Sales <- NULL

head(carseats_df)

```

```{r}
table(carseats_df$HighSales) # Muestra la distribución de clases
```
Crear conjuntos de train y test

```{r}
train_indices_carseats <- sample(1:nrow(carseats_df), nrow(carseats_df) / 2) # Índices para entrenamiento
carseats_train <- carseats_df[train_indices_carseats, ] # Conjunto de entrenamiento
carseats_test <- carseats_df[-train_indices_carseats, ] # Conjunto de prueba

print(paste("Tamaño del conjunto de entrenamiento de Carseats:", nrow(carseats_train)))
print(paste("Tamaño del conjunto de prueba de Carseats:", nrow(carseats_test)))
```
Entrenamos el árbol de clasificación

Ajustamos el árbol de clasificación usando tree(). Como HighSales es un factor, la función tree() automáticamente construye un árbol de clasificación. La fórmula HighSales ~ . indica predecir HighSales usando todas las demás variables

```{r}
carseats_tree_fit <- tree(HighSales ~ ., data = carseats_train)
```

Mostramos resultados y graficamos

Usamos summary() para obtener un resumen y plot() con text() para visualizar el árbol de clasificación

```{r}
summary(carseats_tree_fit) # Resumen del árbol
```

```{r}
plot(carseats_tree_fit) # Dibuja la estructura del árbol
text(carseats_tree_fit, pretty = 0, cex = 0.7) # Añade etiquetas
title("Árbol de Clasificación para Datos de Carseats (Sin Podar)")
```
Validación cruzada para la poda

Para árboles de clasificación, cv.tree() puede usar la tasa de error de clasificación como criterio. Especificamos FUN = prune.misclass para esto. Buscamos el tamaño que minimice este error de CV.

```{r}
cv_carseats_tree <- cv.tree(carseats_tree_fit, FUN = prune.misclass) # CV usando error de clasificación
cv_carseats_tree
```

```{r}
# Grafica el error de clasificación vs. el tamaño del árbol
plot(cv_carseats_tree$size, cv_carseats_tree$dev, type = "b",
     xlab = "Tamaño del Árbol (Nº Nodos Terminales)", ylab = "Error de Clasificación CV")
title("Error de Clasificación CV vs. Tamaño del Árbol (Carseats)")

# Identifica el tamaño con el mínimo error de clasificación CV
optimal_size_carseats <- cv_carseats_tree$size[which.min(cv_carseats_tree$dev)]
print(paste("Tamaño óptimo del árbol según CV (error de clasificación):", optimal_size_carseats))
points(optimal_size_carseats, min(cv_carseats_tree$dev), col = "red", cex = 2, pch = 20)
```

Podar el árbol de clasificación
Podamos el árbol de clasificación usando prune.misclass() con el tamaño best (óptimo) encontrado mediante CV.

```{r}
carseats_tree_pruned <- prune.misclass(carseats_tree_fit, best = optimal_size_carseats) # Poda el árbol

# Grafica el árbol podado
plot(carseats_tree_pruned)
text(carseats_tree_pruned, pretty = 0, cex = 0.8)
title(paste("Árbol de Clasificación Podado (Tamaño =", optimal_size_carseats, ")"))
```
```{r}
summary(carseats_tree_pruned) # Resumen del árbol podado
```
Evaluar el árbol podado en el conjunto de prueba

Predecimos las etiquetas de clase en el conjunto de prueba (carseats_test) usando type = "class". Luego, calculamos la matriz de confusión y la tasa de error de clasificación para evaluar el rendimiento del árbol podado. Comparamos con el árbol sin podar

```{r}
# Predicciones con el árbol podado
pred_carseats_test_class <- predict(carseats_tree_pruned, newdata = carseats_test, type = "class")
actual_carseats_test_class <- carseats_test$HighSales # Clases reales

# Matriz de Confusión
confusion_matrix_carseats <- table(Predicted = pred_carseats_test_class, Actual = actual_carseats_test_class)
print("Matriz de Confusión (Árbol Podado) - Conjunto de Prueba Carseats:")
print(confusion_matrix_carseats)
```

```{r}
# Tasa de Error de Clasificación (Misclassification Rate)
misclass_rate_carseats <- 1 - sum(diag(confusion_matrix_carseats)) / sum(confusion_matrix_carseats)
print(paste("Tasa de error de clasificación en prueba (árbol podado):", round(misclass_rate_carseats, 4)))
```
```{r}
# Para comparar, evaluación del árbol sin podar en el conjunto de prueba

pred_carseats_unpruned_test_class <- predict(carseats_tree_fit, newdata = carseats_test, type = "class")
confusion_matrix_unpruned_carseats <- table(Predicted = pred_carseats_unpruned_test_class, Actual = actual_carseats_test_class)

misclass_rate_unpruned_carseats <- 1 - sum(diag(confusion_matrix_unpruned_carseats)) / sum(confusion_matrix_unpruned_carseats)
print(paste("Tasa de error de clasificación en prueba (árbol sin podar):", round(misclass_rate_unpruned_carseats, 4)))

print("Matriz de Confusión (Árbol Sin Podar) - Conjunto de Prueba Carseats:")
print(confusion_matrix_unpruned_carseats)
```

