---
title: "clustering"
author: "delfina"
date: "2025-06-06"
output: html_document
---
### Ejercicio 1 - Contaminación del agua en la cuenca Matanza-Riachuelo

Objetivo: Formar 3 grupos de estaciones de monitoreo ambiental en función de sus características de contaminación, para asignar tres equipos de trabajo que se encarguen de su gestión y planificación.

```{r}
setwd("/home/Estudiante/Documentos")

Datos <- read.csv("DatosMetales_mod.csv")
```

```{r}
library(GGally)
library(cluster)
library(factoextra)
```

```{r}
names(Datos)
str(Datos)
summary(Datos)
```
- Explorar los datos

```{r}
head(Datos)
ggpairs(Datos[, -1])
```

- Si considera que corresponde, estandarizar los datos

```{r}
Datosz <- as.data.frame(scale(Datos[,-(1)]))
```

- Calcular la Matriz de distancia

```{r}
dist.eucl <- dist(Datosz, method = "euclidean")
dist.eucl
```
Visualizar la matriz de distancias, para algunos sitios

```{r}
round(as.matrix(dist.eucl)[1:5, 1:5], 2)
```

- Visualizacion de matriz de distancia

```{r}
fviz_dist(dist.eucl)
```

Mejoremos el grafico

```{r}
gdist <- fviz_dist(dist.eucl) +
  labs(
    title = "Matriz de Distancias Euclidianas",
    x = "Observaciones",
    y = "Observaciones"
  ) +
  theme(
    axis.text.x = element_text(size = 14, angle = 90),
    axis.text.y = element_text(size = 14),
    plot.title = element_text(size = 16, face = "bold", hjust = 0.5)
  )

gdist 
```
- Implementacion de K-means

```{r}
set.seed(25)

kmeans_res <- kmeans(Datosz, 3, nstart = 25)  
kmeans_res
```
Visualización

```{r}
g3 <- fviz_cluster(kmeans_res, data = Datosz, 
             ellipse.type = "euclid",
             palette = "jco",
             ggtheme = theme_minimal())
g3
```
- Silhouette

```{r}
# - Silhouette
ss <- silhouette(kmeans_res$cluster, dist(Datosz))

mean(ss[,3])
summary(ss[,3])
```

- Caracterizar los grupos conformados en relación a: 1) la contaminación por metales y 2) las características fisicoquímicas

- Método del codo (elbow method) para elegir el número óptimo de clusters

```{r}
fviz_nbclust(Datosz, kmeans, method = "wss", k.max = 10) +
  labs(
    title = "",
    x = "Número de clústeres (k)",
    y = "Suma de cuadrados intra-clúster (WSS)"
  ) +
  theme_minimal()
```

