---
title: "Práctica Regresión Lineal Múltiple"
output: html_document
date: "2025-05-29"
---

## Ejercicio 1

Utilizando la base de datos “iris” (Fisher, 1936):
### 1.1. Implementá una regresión lineal simple para predecir la longitud del sépalo (columna Sepal.Length) en función del ancho del sépalo (columna Sepal.Width).

```{r}
library(dplyr)
library(ggplot2)
library(boot)

data(iris)

modelo_iris <- lm(Sepal.Length ~ Sepal.Width, data = iris)
modelo_iris

r2_iris <- summary(modelo_iris)$r.squared
r2_iris

# r2 = 0.01382 → el modelo explica solo el 1.38% de la variación en la longitud del sépalo.
```

### 1.2. Implementá una regresión lineal múltiple para predecir la longitud del sépalo en función del ancho del sépalo y la variable especiey su interacción con la variable especie. Realizar un modelo aditivo y un modelo de interacción.

```{r}
modelo_aditivo <- lm(Sepal.Length ~ Sepal.Width + Species, data = iris)
summary(modelo_aditivo)

modelo_interaccion <- lm(Sepal.Length ~ Sepal.Width * Species, data = iris)
summary(modelo_interaccion)
```
1.3. A partir del cálculo de R2 ¿Qué diferencias existen entre los tres modelos?¿Cuál es el mejor modelo?
¿Por qué?

```{r}
r2_aditivo <- summary(modelo_aditivo)$r.squared
r2_interaccion <- summary(modelo_interaccion)$r.squared

comparacion_r2 <- data.frame(
  Modelo = c("Simple", "Aditivo", "Interacción"),
  R2 = c(r2_iris, r2_aditivo, r2_interaccion)
)

print(comparacion_r2)
```
El modelo simple explica solo una parte limitada de la variación.

El modelo aditivo mejora la explicación al considerar diferencias entre especies.

El modelo con interacción permite que la relación entre Sepal.Width y Sepal.Length cambie según la especie, y suele tener el mayor R² → mejor ajuste.

## Ejercicio 2

Vamos a trabajar con el dataset ‘Life_Expectancy_2015’ preprocesado con información sobre la expectativa
de vida para distintos países en el 2015. Las variables incluidas son:
Country: País
Status: Nivel económico del país
Life.expectancy: Expectativa de vida
infant.deaths: Mortandad infantil
Hepatitis.B: Nivel de inmunización contra hepatitis B en niños
Measles: Casos de sarampión en toda la población
BMI: Masa corporal promedio de la población
Polio: Nivel de inmunización contra la polio en niños
Diphtheria: Nivel de inmunización contra la difteria en niños
HIV.AIDS: Mortandad infantil asociada a VIH-SIDA
GDP: PBI per cápita
Population: Población
Schooling: Nivel de escolaridad promedio

Nos interesa testear cuatro posibles modelos explicativos:

  - Modelo macro: centrado en variables generales sobre el país (GDP y Population)

  - Modelo inmunización: centrado en variables indicadoras del nivel de inmunización (Hepatitis.B, Polio, Diphtheria)
  
  - Modelo infancia: centrado en variables indicadoras de vulnerabilidad infantil (infant.deaths, HIV.AIDS, Measles, Schooling)

  - Modelo propio: Proponer un modelo que incorpore una variable de cada uno de los modelos anteriores.


### 2.1. Correr cada uno de los modelos.

```{r}
# setwd("c:/Users/Usuario/OneDrive/Documentos/DATOS/labo de datos")

life_exp <- read.csv("Life_Expectancy_2015.csv")

# Modelo macro (GDP y Population)

formula_macro <- "Life.expectancy ~ log(GDP) + Population"
glm_macro <- glm(formula_macro, data = life_exp)
MSE_macro <- cv.glm(life_exp, glm_macro)$delta[1]
lm_macro <- lm(formula_macro, data = life_exp)
r2_macro <- summary(lm_macro)$r.squared

# Modelo inmunización
formula_inmunizacion <- c("Life.expectancy ~ Hepatitis.B + Polio + Diphtheria")
glm_inmunizacion <- glm(formula_inmunizacion, data = life_exp)
MSE_inmunizacion <- cv.glm(life_exp, glm_inmunizacion)$delta[1]
lm_inmunizacion <- lm(formula_inmunizacion, data = life_exp)
r2_inmunizacion <- summary(lm_inmunizacion)$r.squared

# Modelo infancia

formula_infancia <- c("Life.expectancy ~ infant.deaths + HIV.AIDS + Measles + Schooling")
glm_infancia <- glm(formula_infancia, data = life_exp)
MSE_infancia <- cv.glm(life_exp, glm_infancia)$delta[1]
lm_infancia <- lm(formula_infancia, data = life_exp)
r2_infancia <- summary(lm_infancia)$r.squared

# Modelo propio

formula_propia <- c("Life.expectancy ~ log(GDP) + Population + Hepatitis.B + Polio + Diphtheria + infant.deaths + HIV.AIDS + Measles + Schooling")
glm_propia <- glm(formula_propia, data = life_exp)
MSE_propia <- cv.glm(life_exp, glm_propia)$delta[1]
lm_propia <- lm(formula_propia, data = life_exp)
r2_propia <- summary(lm_propia)$r.squared


```

### 2.2. Calcular los valores de r2 y MSE para cada uno de ellos e insertarlos en una tabla.

```{r}
modelos <- data.frame(
  Modelo = c("Macro", "Inmunización", "Infancia","Propio"),
  R2 = c(r2_macro, r2_inmunizacion, r2_infancia, r2_propia),
  MSE = c(MSE_macro, MSE_inmunizacion, MSE_infancia, MSE_propia)
)

print(modelos)
```

### 2.3. Realizar un gráfico que indique cuál es el mejor modelo.

```{r}
ggplot(modelos, aes(x = Modelo, y = MSE, fill = Modelo)) +
  geom_col() +
  labs(title = "Comparación de MSE entre modelos",
       y = "MSE",
       x = "Modelo") +
  theme_minimal()
```

```{r}
ggplot(modelos, aes(x = Modelo, y = R2, fill = Modelo)) +
  geom_col() +
  labs(title = "Comparación de R² entre modelos",
       y = "R²",
       x = "Modelo") +
  theme_minimal()
```
El mejor modelo es el propio (o el de infancia).

### 2.4. Implementar una función a la cual podamos brindarle distintas fórmulas (y ~ x1 + x2 + xi) y que devuelva un gráfico mostrando los distintos valores de R2 y MSE.

```{r}
comparar_modelos <- function(data, formulas) {
  resultados <- data.frame(Modelo = character(), R2 = numeric(), MSE = numeric())
  
  for (nombre in names(formulas)) {
    f <- formulas[[nombre]]
    glm <- glm(f, data = data)
    lm <- lm(f, data)
    r2 <- summary(lm)$r.squared
    mse <- cv.glm(data, glm)$delta[1]
    resultados <- rbind(resultados, data.frame(Modelo = nombre, R2 = r2, MSE = mse))
  }
  
  # Gráfico R2
  p1 <- ggplot(resultados, aes(x = Modelo, y = R2, fill = Modelo)) +
    geom_col(show.legend = FALSE) +
    theme_minimal() +
    labs(title = "R² por modelo", y = "R²", x = "")
  
  # Gráfico MSE
  p2 <- ggplot(resultados, aes(x = Modelo, y = MSE, fill = Modelo)) +
    geom_col(show.legend = FALSE) +
    theme_minimal() +
    labs(title = "MSE por modelo", y = "MSE", x = "")
  
  print(p1)
  print(p2)
}
formulas <- list(
  Macro = as.formula(formula_macro),
  Inmunización = as.formula(formula_inmunizacion),
  Infancia = as.formula(formula_infancia),
  Propia = as.formula(formula_propia)
)

comparar_modelos(life_exp, formulas)

```

## Ejercicio 3

Vamos a trabajar con el dataset ‘student-mat’ que contiene datos de desempeño educativo en matemáticas
de dos escuelas portuguesas. Acá podrán ver la fuente original de los datos para entender que significa cada
variable: https://archive.ics.uci.edu/dataset/320/student+performance)


### 3.1. Cargar los datos e identificar las variables numéricas y las variables categoriales

```{r}
# setwd("c:/Users/Usuario/OneDrive/Documentos/DATOS/labo de datos")

student <- read.csv("student-mat.csv", sep = ";")

```

Variables numéricas:
  - age
  - Medu
  - Fedu
  - traveltime
  - studytime
  - failures
  - famrel
  - freetime
  - goout
  - Dalc
  - Walc
  - health
  - absences
  - G3
  
Variables categóricas:
  - school
  - sex
  - address
  - fam_size
  - Pstatus
  - Mjob
  - Fjob
  - reason
  - guardian
  - schoolsup
  - famsup
  - paid
  - activities
  - nursery
  - higher
  - internet
  - romantic
  - G1
  - G2
  
### 3.2. Normalizar las variables numéricas

```{r}

student_normalizado <- student %>%
  select(where(is.numeric)) %>%
  mutate(across(everything(), scale))

# Seleccionar variables categóricas originales
student_cat <- student %>% 
  select(where(~!is.numeric(.)))

# Combinar normalizadas + categóricas
student_final <- bind_cols(student_normalizado, student_cat)
```


### 3.3. Implementar una matríz de correlación con las variables numéricas.

```{r}
library(corrplot)

datos_numericos <- student %>%
  select(where(is.numeric))

# Calcular la matriz de correlación
matriz_cor <- cor(datos_numericos, use = "complete.obs")

# Visualizar la matriz de correlación
corrplot(matriz_cor, method = "color", tl.cex = 0.8)
```

### 3.4. Realizar una selección de variables buscando evitar la futura construcción de modelos con variables altamente correlacionadas.

```{r}
library(caret)
# Para encontrar pares de variables con alta correlación:
high_cor <- findCorrelation(matriz_cor, cutoff = 0.8)  # requiere el paquete caret
data_reduced <- datos_numericos[, -high_cor]
high_cor 
head(data_reduced)
```

Estas tres variables (G1, G2, G3) están fuertemente relacionadas entre sí porque representan notas parciales y finales del estudiante. Por lo tanto:

No conviene incluirlas todas juntas en un mismo modelo, ya que generarían multicolinealidad.
¿Qué podés hacer en el punto 3.4?

Podés decidir quedarte solo con una de ellas (por ejemplo, G3 que es la nota final), o bien hacer pruebas más adelante con modelos alternativos que usen solo una entre G1, G2 y G3.

### 3.5. A partir de lo visto en la matriz de correlación, proponer conceptualmente tres modelos distintos con entre 4 y 5 variables numéricas y al menos 1 variable categórica cada uno (sin correr los modelos

#### Modelo 1: Modelo socioeconómico

Objetivo: Evaluar cómo influyen las condiciones familiares y sociales en el rendimiento.

Variables numéricas:

    studytime: tiempo dedicado al estudio semanal

    failures: cantidad de materias reprobadas

    absences: cantidad de inasistencias

    famrel: calidad de relación familiar

Variable categórica:

    Medu: nivel educativo de la madre (convertido a factor)
    
#### Modelo 2: Modelo de salud y estilo de vida

Objetivo: Evaluar si hábitos personales y salud mental se relacionan con el rendimiento.

Variables numéricas:

    absences: cantidad de inasistencias

    goout: frecuencia con que sale con amigos

    health: estado de salud autoevaluado

    freetime: tiempo libre después de la escuela

Variable categórica:

    sex: género del estudiante
    
#### Modelo 3: Modelo académico

Objetivo: Centrarse en factores directamente relacionados con el estudio y el rendimiento previo.

Variables numéricas:

    studytime: tiempo dedicado al estudio

    failures: materias reprobadas

    G1: nota del primer período (o G2, evitar ambas juntas por alta correlación)

    absences: ausencias

Variable categórica:

    schoolsup: si recibe apoyo escolar adicional (yes/no)

### 3.6. Implementar todos los modelos a partir de la función generada en el ejercicio 2.4

```{r}
formulas_student <- list(
  Socioeconómico = G3 ~ studytime + failures + absences + famrel + as.factor(Medu),
  Salud = G3 ~ absences + goout + health + freetime + sex,
  Académico = G3 ~ studytime + failures + G1 + absences + schoolsup)


comparar_modelos(student_final, formulas_student)
```
El mejor modelo es el académico

### 3.7. Seleccionar el mejor modelo y volvelo a correr para inspeccionar sus coeficientes

```{r}
glm_academico <- glm(G3 ~ studytime + failures + G1 + absences + schoolsup, data = student_final)
MSE_academico <- cv.glm(student_final, glm_academico)$delta[1]
lm_academico <- lm(G3 ~ studytime + failures + G1 + absences + schoolsup, data = student_final)
r2_academico <- summary(lm_academico)$r.squared

lm_academico
MSE_academico
r2_academico

```

### 3.8. Escribí la función resultante del modelo.