---
title: "Práctica Regresión Lineal Múltiple"
output: html_document
date: "2025-05-29"
---

## Ejercicio 1

Utilizando la base de datos “iris” (Fisher, 1936):
### 1.1. Implementá una regresión lineal simple para predecir la longitud del sépalo (columna Sepal.Length) en función del ancho del sépalo (columna Sepal.Width).

```{r}
library(dplyr)
library(ggplot2)
library(boot)

data(iris)

modelo_iris <- lm(Sepal.Length ~ Sepal.Width, data = iris)
modelo_iris

r2_iris <- summary(modelo_iris)$r.squared
r2_iris

# r2 = 0.01382 → el modelo explica solo el 1.38% de la variación en la longitud del sépalo.
```

### 1.2. Implementá una regresión lineal múltiple para predecir la longitud del sépalo en función del ancho del sépalo y la variable especiey su interacción con la variable especie. Realizar un modelo aditivo y un modelo de interacción.

```{r}
modelo_aditivo <- lm(Sepal.Length ~ Sepal.Width + Species, data = iris)
summary(modelo_aditivo)

modelo_interaccion <- lm(Sepal.Length ~ Sepal.Width * Species, data = iris)
summary(modelo_interaccion)
```
1.3. A partir del cálculo de R2 ¿Qué diferencias existen entre los tres modelos?¿Cuál es el mejor modelo?
¿Por qué?

```{r}
r2_aditivo <- summary(modelo_aditivo)$r.squared
r2_interaccion <- summary(modelo_interaccion)$r.squared

comparacion_r2 <- data.frame(
  Modelo = c("Simple", "Aditivo", "Interacción"),
  R2 = c(r2_iris, r2_aditivo, r2_interaccion)
)

print(comparacion_r2)
```
El modelo simple explica solo una parte limitada de la variación.

El modelo aditivo mejora la explicación al considerar diferencias entre especies.

El modelo con interacción permite que la relación entre Sepal.Width y Sepal.Length cambie según la especie, y suele tener el mayor R² → mejor ajuste.

## Ejercicio 2

Vamos a trabajar con el dataset ‘Life_Expectancy_2015’ preprocesado con información sobre la expectativa
de vida para distintos países en el 2015. Las variables incluidas son:
Country: País
Status: Nivel económico del país
Life.expectancy: Expectativa de vida
infant.deaths: Mortandad infantil
Hepatitis.B: Nivel de inmunización contra hepatitis B en niños
Measles: Casos de sarampión en toda la población
BMI: Masa corporal promedio de la población
Polio: Nivel de inmunización contra la polio en niños
Diphtheria: Nivel de inmunización contra la difteria en niños
HIV.AIDS: Mortandad infantil asociada a VIH-SIDA
GDP: PBI per cápita
Population: Población
Schooling: Nivel de escolaridad promedio

Nos interesa testear cuatro posibles modelos explicativos:

  - Modelo macro: centrado en variables generales sobre el país (GDP y Population)

  - Modelo inmunización: centrado en variables indicadoras del nivel de inmunización (Hepatitis.B, Polio, Diphtheria)
  
  - Modelo infancia: centrado en variables indicadoras de vulnerabilidad infantil (infant.deaths, HIV.AIDS, Measles, Schooling)

  - Modelo propio: Proponer un modelo que incorpore una variable de cada uno de los modelos anteriores.


### 2.1. Correr cada uno de los modelos.

```{r}
setwd("c:/Users/Usuario/OneDrive/Documentos/DATOS/labo de datos")

life_exp <- read.csv("Life_Expectancy_2015.csv")

# Modelo macro (GDP y Population)

formula_macro <- "Life.expectancy ~ log(GDP) + Population"
glm_macro <- glm(formula_macro, data = life_exp)
MSE_macro <- cv.glm(life_exp, glm_macro)$delta[1]
lm_macro <- lm(formula_macro, data = life_exp)
r2_macro <- summary(lm_macro)$r.squared

# Modelo inmunización
formula_inmunizacion <- c("Life.expectancy ~ Hepatitis.B + Polio + Diphtheria")
glm_inmunizacion <- glm(formula_inmunizacion, data = life_exp)
MSE_inmunizacion <- cv.glm(life_exp, glm_inmunizacion)$delta[1]
lm_inmunizacion <- lm(formula_inmunizacion, data = life_exp)
r2_inmunizacion <- summary(lm_inmunizacion)$r.squared

# Modelo infancia

formula_infancia <- c("Life.expectancy ~ infant.deaths + HIV.AIDS + Measles + Schooling")
glm_infancia <- glm(formula_infancia, data = life_exp)
MSE_infancia <- cv.glm(life_exp, glm_infancia)$delta[1]
lm_infancia <- lm(formula_infancia, data = life_exp)
r2_infancia <- summary(lm_infancia)$r.squared

# Modelo propio

formula_propia <- c("Life.expectancy ~ log(GDP) + Population + Hepatitis.B + Polio + Diphtheria + infant.deaths + HIV.AIDS + Measles + Schooling")
glm_propia <- glm(formula_propia, data = life_exp)
MSE_propia <- cv.glm(life_exp, glm_propia)$delta[1]
lm_propia <- lm(formula_propia, data = life_exp)
r2_propia <- summary(lm_propia)$r.squared


```

### 2.2. Calcular los valores de r2 y MSE para cada uno de ellos e insertarlos en una tabla.

```{r}
modelos <- data.frame(
  Modelo = c("Macro", "Inmunización", "Infancia","Propio"),
  R2 = c(r2_macro, r2_inmunizacion, r2_infancia, r2_propia),
  MSE = c(MSE_macro, MSE_inmunizacion, MSE_infancia, MSE_propia)
)

print(modelos)
```

### 2.3. Realizar un gráfico que indique cuál es el mejor modelo.

```{r}
ggplot(modelos, aes(x = Modelo, y = MSE, fill = Modelo)) +
  geom_col() +
  labs(title = "Comparación de MSE entre modelos",
       y = "MSE",
       x = "Modelo") +
  theme_minimal()
```

```{r}
ggplot(modelos, aes(x = Modelo, y = R2, fill = Modelo)) +
  geom_col() +
  labs(title = "Comparación de R² entre modelos",
       y = "R²",
       x = "Modelo") +
  theme_minimal()
```
El mejor modelo es el propio (o el de infancia).

### 2.4. Implementar una función a la cual podamos brindarle distintas fórmulas (y ~ x1 + x2 + xi) y que devuelva un gráfico mostrando los distintos valores de R2 y MSE.

```{r}
comparar_modelos <- function(data, formulas) {
  resultados <- data.frame(Modelo = character(), R2 = numeric(), MSE = numeric())
  
  for (nombre in names(formulas)) {
    f <- formulas[[nombre]]
    glm <- glm(f, data = data)
    lm <- lm(f, data)
    r2 <- summary(lm)$r.squared
    mse <- cv.glm(data, glm)$delta[1]
    resultados <- rbind(resultados, data.frame(Modelo = nombre, R2 = r2, MSE = mse))
  }
  
  # Gráfico R2
  p1 <- ggplot(resultados, aes(x = Modelo, y = R2, fill = Modelo)) +
    geom_col(show.legend = FALSE) +
    theme_minimal() +
    labs(title = "R² por modelo", y = "R²", x = "")
  
  # Gráfico MSE
  p2 <- ggplot(resultados, aes(x = Modelo, y = MSE, fill = Modelo)) +
    geom_col(show.legend = FALSE) +
    theme_minimal() +
    labs(title = "MSE por modelo", y = "MSE", x = "")
  
  print(p1)
  print(p2)
}
formulas <- list(
  Macro = as.formula(formula_macro),
  Inmunización = as.formula(formula_inmunizacion),
  Infancia = as.formula(formula_infancia),
  Propia = as.formula(formula_propia)
)

comparar_modelos(life_exp, formulas)

```

## Ejercicio 3

Vamos a trabajar con el dataset ‘student-mat’ que contiene datos de desempeño educativo en matemáticas
de dos escuelas portuguesas. Acá podrán ver la fuente original de los datos para entender que significa cada
variable: https://archive.ics.uci.edu/dataset/320/student+performance)


### 3.1. Cargar los datos e identificar las variables numéricas y las variables categoriales

```{r}
setwd("c:/Users/Usuario/OneDrive/Documentos/DATOS/labo de datos")

student <- read.csv("student-mat.csv", sep = ";")

```

Variables numéricas:
  - age
  - Medu
  - Fedu
  - traveltime
  - studytime
  - failures
  - famrel
  - freetime
  - goout
  - Dalc
  - Walc
  - health
  - absences
  - G3
  
Variables categóricas:
  - school
  - sex
  - address
  - fam_size
  - Pstatus
  - Mjob
  - Fjob
  - reason
  - guardian
  - schoolsup
  - famsup
  - paid
  - activities
  - nursery
  - higher
  - internet
  - romantic
  - G1
  - G2
  
### 3.2. Normalizar las variables numéricas

```{r}

student_normalizado <- student %>%
  select(where(is.numeric)) %>%
  mutate(across(everything(), scale))

# Seleccionar variables categóricas originales
student_cat <- student %>% 
  select(where(~!is.numeric(.)))

# Combinar normalizadas + categóricas
student_final <- bind_cols(student_normalizado, student_cat)
```


### 3.3. Implementar una matríz de correlación con las variables numéricas.

```{r}
matriz <- scale(student_normalizado)
```

